【裁判字號】    91,上易,1823
【裁判日期】    920129
【裁判案由】    贓物
【裁判全文】
臺灣高等法院高雄分院刑事判決                  九十一年度上易字第一八二三號
    上  訴  人  臺灣高雄地方法院檢察署檢察官
    被      告  乙○○  男  三.
右上訴人因被告贓物案件，不服臺灣高雄地方法院九十一年度易字第二八八二號中華
民國九十一年十一月八日第一審判決（起訴案號：臺灣高雄地方法院檢察署九十年度
偵字第五五○七號），提起上訴，本院判決如左：
    主  文
上訴駁回。
    理  由
一、公訴意旨略以：被告乙○○於民國八十九年間，在不詳地點，明知王建璋（簽分
    另案偵辦）持有之宏基公司Ｖ七五○型手機（序號0000000000000
    00）乙支，係來路不明之贓物，仍以新台幣（下同）四千五百元之代價向王建
    璋購得後轉賣給不知情之張永昌（另為不起訴處分）使用，嗣被警循線查獲，因
    認被告乙○○涉有刑法第三百四十九條第二項之故買贓物罪嫌等語。
二、按犯罪事實應依證據認定之，無證據不得推定其犯罪事實；又不能證明被告犯罪
    ，應諭知無罪之判決。刑事訴訟法第一百五十四條及第三百零一條分別定有明文
    。又按刑事訴訟法上所謂認定犯罪事實之證據，係指足以認定被告確有犯罪行為
    之積極證據而言，如未能發現相當證據或證據不足以證明，自不能以推測或擬制
    之方法，以為裁判基礎，最高法院二十九年度上字第三一五號及四十年度台上
    字第八十六號分別著有判例可資參照。而認定不利於被告之事實，須依積極證據
    ，苟積極證據不足為不利被告之認定時，即應為有利於被告之認定，更不必有何
    有利之證據；又認定犯罪事實所憑之證據，雖不以直接證據為限，間接證據亦包
    括在內，然而無論直接證據或間接證據，其為訴訟上之證明，須於通常一般之人
    均不致有所懷疑，而得確信其為真實之程度者，始得據為有罪之認定，倘其證明
    尚未達到此一程度，而有合理之懷疑存在而無從使事實審法院得有罪之確信時，
    即應由法院為諭知被告無罪之判決，最高法院亦分別著有三十年度上字第八一六
    號及七十六年度台上字第四九八六號判例足參。亦即若證據資料在經驗科學上或
    論理法則上尚有對被告較為有利之存疑，而無從依其他客觀方法排除此項合理之
    可疑，即不得以此資料作為斷罪之基礎，且刑事訴訟制度受「倘有懷疑，即從被
    告之利益為解釋」、「被告應被推定為無罪」之原則所支配，故得為訴訟上之證
    明者，無論為直接或間接證據，須客觀上於一般人均不致有所懷疑而達於確信之
    程度者，始可據為有罪之認定，倘其證明尚未達於「確信」之程度，而有合理可
    疑存在時，即難據以為被告不利認定，換言之，在法律判斷上，即不能為被告有
    罪之認定。而刑法第三百四十九條第二項故買贓物罪之構成要件，須行為人在主
    觀上對於所買受之物為贓物有所認識，否則即無由成立該罪之餘地。
三、本件公訴人認被告乙○○涉有前揭故買贓物之罪嫌，無非係以上開行動電話所有
    人丙○○指述該電話係伊於八十九年九月七日，在高雄市○○區○○街五十四號
    住處遭竊等語，並有贓物認領保管單一紙附卷可稽，且被告乙○○以四千五百元
    之賤價（市價六千元）向王建璋購買來路不明之行動電話，難謂無贓物之認識等
    情，為其論罪之依據。惟訊據被告乙○○則堅決否認有何故買贓物犯行，辯稱：
    該手機係於八十九年間，以四千五百元向王建璋買的，他說是他自己的手機，我
    不知道那是贓物等語。經查：
  (一)上開為警查獲之宏基公司Ｖ七五○型（序號000000000000000）
    行動電話一支，係丙○○所有，於八十九年九月七日，在高雄市○○區○○街五
    十四號住處失竊等情，業據被害人丙○○於警訊及偵查中指述綦詳，並有贓物認
    領保管單一紙附卷足憑，則該行動電話固屬贓物無訛。
  (二)惟按刑法第三十四章關於贓物犯之規定，係針對行為人故意收受、搬運、寄藏、
    故買或牙保贓物而在事後助成他人財產犯罪目的之惡行予以處罰，並非藉此課以
    一般人民協助追贓之責；故贓物罪責之成立與否，實取決於能否積極證明行為人
    有此犯罪之故意。甲以刑事被告依法本不負自證無罪之義務，苟有足可證明被告
    故買贓物之積極事證，雖被告確能交待贓物買受來源，於所成立之罪名仍不生影
    響，反之，若不能明確認定此項犯意果然存在，即不得以被告無法供出向何人購
    買贓物而推論被告即具故買贓物之認識。故以本案而言，是否能以故買贓物罪名
    相繩於被告，判斷標準厥為被告是否有故買贓物之認識，而非其是否能清楚交待
    購買之確實來源。據證人即介紹張永昌認識被告乙○○之蔣家慶於偵查中證稱：
    「（問：有無看見黃（王）建章（璋）賣手機給乙○○？）有的，我看到乙○○
    在店裏向綽號『阿非』買一支銀色宏基型手機，時間是去年某日下午，詳細時間
    忘記了」「（問：是否認識黃（王）建章（璋）？）不認識本名，只知道他綽號
    叫『阿非』」等語（見偵查卷第三七頁反面），另證人張永昌於偵查中亦證陳：
    「（問：是否認識王建璋？）他是乙○○的朋友，我不認識他」等語（見偵柴卷
    第七一頁），足徵「王建璋」確有其人，且被告辯稱於八十九年間以四千五百元
    向王建璋購買上開行動電話乙節，既經證人蔣家慶目睹，應非虛詞。又依原審從
    網路資料下載行動電話產品訊息，得知該宏基公司Ｖ七五○型行動電話於八十九
    年九月中旬之新機全配售價固為六千六百元（見原審卷第二五頁），惟該行動電
    話由王建璋持有後再售予被告乙○○，已屬二手商品，故該行動電話購買價格是
    否相當，應以該行動電話中古價格相比較，始為合理。而據證人即向張永昌再購
    買該行動電話之劉伊淑於警訊時陳明：「我於八十九年九月中旬以新台幣四千八
    百元向公司同事張永昌購買（該）二手機．．．」等語（見警卷第三頁反面），
    足見該只行動電話於八十九年九月中旬之中古交易價值約為四千八百元左右，則
    被告乙○○於劉伊淑購買該行動電話之前數日，以四千五百元之價格向王建璋購
    買該行動電話，尚未偏離一般交易常情；至其買受該行動電話雖未要求製作買賣
    讓渡書，以取得出賣人相關資料，或索取任何憑證以資證明，惟參諸目前一般社
    會經驗，購買二手商品未履行上開程序者，所在多有，而被告乙○○購買上開行
    動電話價格尚非顯不相當於一般行情，顯難僅憑其未索取買賣憑證及查核出賣人
    之資料，遽認被告乙○○於買賣之初，對該行動電話為贓物即有所認識。
  (三)參酌被告乙○○於偵查中已將王建璋為就讀高雄市私立三信高級家事商業職業學
    校夜間部一年六班餐飲科之學生供明在卷（見偵查卷第四一頁），經函詢結果並
    為該校以九十年七月十九日三信商進字第二八四號函附王建璋學籍表確認無訛（
    見偵查卷第四六、四七頁），堪認被告乙○○所辯上情，尚非不足採信。綜上所
    述，被告乙○○既以與二手商品市價相當之四千五百元價額向王建璋購買上開行
    動電話，而依一般二手商品交易習慣，亦非必須執有買賣憑證或取得出賣人資料
    ，尚不得僅以被告乙○○於買受該行動電話時，未同時取據來源證明或買賣憑證
    ，遽認其有贓物之認識。此外，復查無其他積極證據，足認被告乙○○確有故買
    贓物之犯行，即屬不能證明被告犯罪。
四、原審詳述其認定依據，為被告乙○○無罪之諭知，經核尚無不合，檢察官上訴意
    旨，仍執前詞，指摘原判決不當，求為有罪之判決，為無理由，應予駁回。
據上論結，應依刑事訴訟法第三百六十八條，判決如主文。
本案經檢察官朱文彬到庭執行職務。
中    華    民    國      九十二      年      一      月    二十九    日
                              臺灣高等法院高雄分院刑事第八庭
                                  審判長法官  江泰章
                                        法官  張盛喜
                法官  裕斗
右正本證明與原本無異。
不得上訴。
                                  法院書記官  吳福連
中    華    民    國      九十二      年      一      月    二十九    日


司法院資訊處製作；財團法人民間司法改革基金會備份。
